臺灣臺北地方法院刑事判決　　　　　　　　　　　　　八十七年度訴字第六一號
　　公　訴　人　臺灣臺北地方法院檢察署檢察官
　　被　　　告　辛○○　男六十.
　　選任辯護人　莫家駿律師
　　被　　　告　子○○　男五十.
　　　　　　　　庚○○　男三十.
　　右二人共同
　　選任辯護人　陳憶娟律師
　　被　　　告　壬　○
　　　　　　　　辰○○　男四十.
　　右二人共同
　　選任辯護人　張至剛律師
　　被　　　告　卯○○　男三十.
　　選任辯護人　楊秋合律師
　　被　　　告　寅○○　男四十.
　　選任辯護人　李蒨蔚律師
右列被告等因貪污治罪條例案件，經檢察官提起公訴（八十六年度偵字第六二九三號
），丁○判決如左：
    主  文
辛○○、子○○、庚○○、壬○、辰○○、卯○○、寅○○，均無罪。
    理  由
一、公訴意旨略以：被告辛○○原任職於聯勤總部財務署，於七十九年十一月一日商
    調至中央信託局人壽保險處（以下簡稱壽險處）服務，督導軍保業務，後於八十
    年六月調派為壽險處副經理，八十一年七月升任壽險處經理，負責綜理該處有關
    保險、不動產扺押放款等事宜，被告子○○、庚○○二人係壽險處特約業務員，
    負責招攬保險及不動產申貸等業務，均為依法令從事公務之人員。被告辛○○自
    擔任壽險處經理後，明知被告卯○○、辰○○及其女兒即被告壬○等人在臺南地
    區承做有關不動產買賣、仲介高額貸款業務，竟仍指示所屬予以放貸。復因申辦
    額度偏高，所屬無法配合，乃利用職權，藉變更徵信作業程序之方式，指定由不
    具房地產勘估知識之其軍中舊屬子○○及其再婚之妻之子庚○○，負責臺南地區
    壬○等人申貸案件之徵信工作。而辛○○明知所介紹進用子○○、庚○○二人所
    依據之「特約業務員僱佣要點」中，特約業務員應僅負責招攬抵押放款案件，按
    件抽取一定比例之佣金，不負責承做勘估、對保、簽辦等徵信工作，但辛○○仍
    交由子○○、庚○○二人從事處理徵信等工作，然子○○、庚○○因無此方面之
    專業，致所徵信之案件，或申貸額度偏高等由，無法順利通過不動產科之審查。
    被告辛○○、子○○、庚○○乃對於其所主管之事務，與被告壬○、辰○○、卯
    ○○、乙○○（已通緝）、寅○○等人共同基於圖利之犯意聯絡，先由辛○○藉
    口提高工作效率，於八十一年十二月二十二日於壽險處第二十次業務座談會中，
    違反中央信託局理事會之規定，指示成立不動產放貸審議委員會，將不動產科承
    辦人、初覆核人員、主管科長、襄理、副理及會計審核人員集中，以規避不動產
    科之審查，迫使該委員會僅作書面審理，且初由辛○○自任主席，藉詞以誰做的
    誰負責為由，排除委員會委員之意見，致送審案件草率過關，圖利於子○○、庚○○所審核、壬○、卯○○、辰○○、乙○○、寅○○以偽造買賣契約書所申貸
    或代辦之案件（詳如下述），而違法超額放貸。八十二年九月間，中央信託局業
    務稽核處發現前述弊端，乃報由中央信託局局長於八十二年九月十五日指示特約
    業務員自八十二年十月一日起停止辦理該項業務，並裁撤放款審議委員會，回歸
    正常核貸程序。惟辛○○仍賡續同一之概括犯意，於八十三年一月二十六日，違
    反各地通訊處不得辦理房貸審核業務之規定，指示各地通訊處主任辦理房貸業務
    比照襄理權責，排除不動產科之法定職權，繼續超額放貸予壬○等人，致中央信
    託局因無法催收而生損失。臺南地區申貸案件中，與壬○等有關之案件，計有二
    批房地，（一）臺南縣永康市○○路六五、六七、六九號駿業宏發大樓四十戶：
    壬○等人明知購入價格為每坪新臺幣（下同）七萬二千元，為求超貸，囑代書寅
    ○○偽造買賣契約書，虛增價格，而子○○等亦配合作不實徵信，並未親往勘估
    、對保，即以合約價之七成核估，向壽險處貸得每坪約九萬元，其中二十九戶係
    乙○○以人頭名義購入，透過壬○、卯○○辦理貸款，壬○、鄭秩昱等並收取貸
    款佣金二百五十萬元（或三百萬元），另十一戶則由壬○、辰○○購入並以人頭
    名義申貸，隨即再轉賣予林伶禪等人，迄八十四年五月六日止，除十七戶繳息正
    常，一戶解約外，已拍賣一戶損失一百六十四萬餘元，拍賣中二戶摧收金額六百
    五十萬餘元，其餘十九戶延滯繳息，仍在催繳中，催收金額六千餘萬元；（二）
    臺南市○○路金龍花園廣場十一戶：卯○○、壬○以每戶四百餘萬元分批購入後
    ，囑代書梁植棟（已歿）偽造買賣契約書，虛增價格，經庚○○等人為不實徵信
    後，每戶貸得五百七十萬至六百萬元，其中安秋香乙戶，係由壬○、卯○○以全
    額貸款方式（即五百八十萬元）出售，迄八十四年五月六日止，除二戶繳息正常
    外，已拍賣一戶損失二百七十餘萬元，其餘八戶均為拍賣中或強制管理中，催收
    金額達五千餘萬元，因認被告辛○○、子○○、庚○○與被告壬○、辰○○、卯
    ○○、寅○○等人有犯意聯絡及行為分擔，係共犯貪污治罪條例第六條第一項第
    四款對於主管事務之圖利罪嫌 (起訴書誤載為同條項第五款）。又被告壬○、辰
    ○○、卯○○、乙○○、寅○○等人另犯刑法第二百十條之偽造私文書罪嫌等語
    。
二、按犯罪事實應依證據認定之，無證據不得推定其犯罪事實，如不能證明被告犯罪
    者，應諭知無罪之判決，刑事訴訟法第一百五十四條、第三百零一條第一項分別
    定有明文。又所謂認定犯罪事實之證據，係指足以認定被告確有犯罪行為之積極
    證據而言，如未發現相當證據，或證據不足以證明，自不能以推測或擬制之方法
    ，以為裁判基礎，最高法院四十年臺上字第八六號著有判例可稽。又「無罪之推
    定」乃刑事司法程序上之基本原則，易言之，刑事案件之追訴，必須提出證據（
    舉證負擔），並需說服至無合理懷疑之地步（證明負擔），始能謂被告有罪。至
    於認定犯罪事實所憑之證據，雖不以直接證據為限，間接證據亦包括在內，然而
    無論直接證據或間接證據，其為訴訟上之證明，須於通常一般人均不致有所懷疑
    ，而得確信為真實之程度者，始得據為有罪之認定，倘其證明尚未到達此一程度
    ，而有合理之懷疑存在時，即難遽採為不利被告之認定，最高法院八十八年度臺
    上字第九五四號判決，亦採此一見解。又刑法第二百十條之偽造私文書罪，以無
    制作權人而捏造他人名義制作該文書為構成要件，如行為人對於此種文書本有制
    作權，縱令其制作之內容虛偽，且涉及他人之權利，除合於同法第二百十五條之
    規定，應依該條處罰外，尚難論以首開法條之罪，最高法院三十一年上字第二一
    二四號著有判例可資參照。
三、本件公訴意旨認被告辛○○、子○○、庚○○涉犯前開對於主管事務之圖利罪嫌
    ，無非係以證人之證述及土地權狀、買賣契約書、監察院八十三年度劾字第二十
    一號彈劾文等在卷可稽為其論據。訊據被告辛○○、子○○、庚○○堅詞否認有
    何前開犯行，被告辛○○辯稱：因很多貸款客戶反應審核貸款之時間太長，須簡
    化作業流程，經大家討論一致，認關鍵在於相關審核人員分在五個樓層辦公，所
    以造成工作瓶頸，延宕撥款時間，乃提出解決辦法，即把五層的相關人員集中會
    商審查，以利加速審查，乃根據與會者討論之結果裁示成立不動產放款審議委員
    會（下稱放審會），把原有負責審核之相關人員，帶著每個人原有的業務和權責
    ，在每個星期定期會商審查，如有必要，伊可以先當召集人；又伊當初主持會議
    時，有要求他們前三天不動產科審核過的案子先送給每個委員，他們有時間就會
    審核，開會時才集中討論，沒有意見案子就通過；伊沒有指示子○○及庚○○承
    辦徵信之工作，又裁撤放審會係開會決議而成，並非局長決定裁撤，伊所做的任
    何決定均是根據主管科的要求，按照規定實施等語。選任辯護人則以：（一）放
    審會之成立係因不動產科科長丑○○於八十一年十二月十四日第十九次業務座談
    會中，提出「近有貸款客戶反應，本處所辦之房貸因核貸時間太長，深表不滿，
    建議改善審核時效，以利業務推展」等語，經被告於會中裁示成立，旨在縮短審
    核時效，斷無犯罪故意可言；（二）放審會之成員包括原審核程序之各科組成員
    ，諸如不動產科副理、襄理及科長、督導會計科的襄理、會計科科長等，亦即不
    動產科科長亦為放審會成員之一，且經辦人員接案，須經不動產科初審，放審會
    審核案件係由不動產科提出，再為覆審，絕無跳過不動產科審查之可能；（三）
    放審會會議過程中，並無需要經理級（即被告辛○○）核准之申貸案件；（四）
    被告子○○、庚○○業經中央信託局（下稱中信局）承辦不動產抵押放款業務之
    癸○○及其他人施以專業訓練；（五）臺南駿業宏發大樓及金龍花園廣場，子○○及庚○○之核貸金額較低於同地區金融行局，核定之貸放款，且與其他正式職
    員及約僱人員承作之貸款案相較，其核貸金額亦較低，是以被告並無超貸之情事
    等語，資為辯護；被告子○○則辯稱：伊有親自去對保，有問同一大樓之房價及
    參考銀行設定之額度，貸款部分並無過高，是不動產科找伊承辦不動產抵押放款
    業務等語；被告庚○○則辯稱：伊第一次拿到的是不動產科專員給伊的申請書、
    身分證影本說有這些申請案，伊才下去看有沒有這些房子，若有，伊才填申請書
    、堪估表、徵信調查表，伊有請不動產科科長幫伊等看可不可以辦，可以辦才對
    保，再拿回來算，癸○○、楊文芬、沈杏珠則幫忙檢查，檢查後才送放審會等語
    置辯。選任辯護人則以：（一）被告子○○及庚○○承辦臺南地區之放款案件，
    乃因不動產科之人員不足所致，絕非被告辛○○之特別指示；（二）被告二人依
    在不動產科見習所得之知識，實際查訪市場行情後所作之評估，建物加成率亦在
    中央信託局壽險處規定之範圍內，並無虛報高估之情等語，以為辯護。經查：（
    一）被告辛○○接任壽險處經理時，為彌補中信局因投資股票之虧損，乃建請中
    信局局長可以推動不動產抵押放款業務以資填，辛○○為積極推動此項業務，且
    殷鑑於客戶反應對於房屋貸款手續之長深表不滿，乃於八十一年十二月二十二
    日第二十次業務座談中裁示成立放審會乙節，業經證人即中信局壽險處督導會計
    科襄理巳○○於臺北市調查處偵訊時及丁○審理中結證屬實（分見八十四年度偵
    字第一二六七五號偵查卷宗第一宗第二十一頁背面調查筆錄、丁○八十七年度訴
    字第六一０號刑事卷宗第二宗九十一年十一月十一日訊問筆錄第三十三頁），並
    有該次會議紀錄影本乙紙附於丁○刑事卷宗第二宗可稽；（二）放審會之組成係
    由不動產科及會計科組成，其中不動產科係負責不動產之勘察、估價、對保、簽
    辦，並就申貸案可核貸額度之多寡為審核，而會計科則負責對不動產科所核定之
    額度再加以審核，並審核申貸人之申報資料是否完備，開會時，則係由不動產科
    承辦人員備妥所有申貸文件，逐案口頭報告，委員僅就送審之資料為書面審查，
    再提個人之意見，最後由主席裁示等情，業據證人即中信局會計科襄理戊○○於
    臺北市調查處偵訊時證述明確（見同上偵查卷宗第十九頁調查筆錄），另放審會
    之組成員包括不動科之副理、襄理、科長、督導會計科的襄理、會計科科長等人
    ，亦經任職不動科之副理丙○○於丁○審理中結證在卷可按（見同上刑事卷宗第
    二宗九十一年十一月十一日訊問筆錄第十八頁）；（三）中信局不動產抵押放款
    業務繁忙，在臺北地區之案件甚多，沒有人力辦理臺北地區以外之不動產放款案
    件；又當初不動產科只有兩位經辦人員承辦不動產抵押放款業務，臺南地區的案
    子該等人員沒有能力兼顧，另不動產科之科長丑○○告知經辦人員癸○○以後臺
    南地區的案子不用伊等承辦，會有其他人來辦理及丑○○於八十一年九月二日人
    壽保險處第八次座談會中報告並經主席即被告辛○○裁示：「本處辦理房貸應廣
    為宣傳，以增加業務，並研究雇用按承做額支付佣金之業務員專責辦理房貸業務
    ，本處則負責審查及考核」等情，業經證人即任職壽險處資金管理科，承辦不動
    產抵押業務之癸○○於臺北市調查處偵訊時及丁○審理中結證綦詳（分見同上偵
    查卷宗第二十七頁調查筆錄、同上刑事卷宗第二宗九十年七月十日訊問筆錄第四
    頁、第九頁），並有前開座談會議紀錄影本三紙附於丁○刑事卷宗第一宗可稽；
    （四）被告子○○及庚○○在不動產科與癸○○及其他人見習不動產之相關放款
    業務後，始開始承辦該項業務，業經證人即不動產科科長丑○○及戊○○、胡澤
    癸等人於丁○審理中結證屬實（見同上刑事卷宗第一宗八十七年六月十六日、七
    月二日訊問筆錄、第二宗九十年七月十日訊問筆錄第十頁）；另當時任職會計科
    督導襄理之巳○○曾建議被告子○○並非專業人員，其承辦之申貸案件應再由放
    款科審核比較妥當，但放款科不同意，經主席即被告辛○○裁示否決之事實，亦
    經證人巳○○於臺北市調查處偵訊時證述在卷可稽（分同上偵查卷宗第一宗第二
    三頁調查筆錄）；（五）放審會初期之運作係由被告辛○○主持，後由不動產科
    之副理丙○○主持，業據證人丙○○結證屬實（見同上刑事卷宗第二宗九十一年
    十一月十一日訊問筆錄第十六頁），又臺南地區送至放審會審查之貸款案件，係
    由被告子○○、庚○○接案後，送至不動產科，再由不動產科提出於放審會審查
    ，亦經證人戊○○及癸○○於丁○審理中結證詳實（見同上刑事卷宗第二宗九十
    年七月十日訊問筆錄第四頁、九十一年十一月十一日訊問筆錄第二七、四十頁）
    ，又被告辛○○主持放審會之會議中，並無對個別放款案件及放審會之委員作任
    何指示或關切，迭經證人即不動產科科長己○○於臺北市調查處偵訊中及其他放
    審會委員甲○○、丑○○（均為不動產科科長）、丙○○、戊○○於丁○審理中
    結證詳實（分見同上偵查卷宗第一宗第二五頁調查筆錄、同上刑事卷宗第一宗八
    十七年六月十六日訊問筆錄、第二宗九十一年十一月十一日訊問筆錄第十七、二
    七頁）。再者，關於放審會之審查流程係經承辦人員在會中報告承辦之貸款案件
    後，經與會委員無異議通過，且審核案件均依法行之，決定放款之權限在於放審
    會，提出放審會審查之貸款案件並無需經被告辛○○個別核准的申貸額度，又放
    審會並無經人控制等情，均經證人丙○○、巳○○、戊○○、癸○○等人於丁○
    審理中結證屬實（分見同上刑事卷宗第二宗九十一年十一月十一日訊問筆錄第十
    六、二十、二一、二八、三十頁，九十年七月十日訊問筆錄第五頁）；（六）被
    告子○○及庚○○所承辦右開犯罪事實所示之臺南地區貸款案件，並無違法高估
    超貸之情事，業經證人甲○○、丑○○於臺北市調查處偵訊中證述明確（見同上
    偵查卷宗第一宗第二八頁背面、二十九頁、三十頁背面、六十四頁背面調查筆錄
    ）。再查，臺南市○○路金龍花園廣場共計十一戶之貸款戶，其中由子○○與庚○○二人所承辦之林金玉、郭冠州、王麗茹、郭德川及安秋香等五戶所承貸之金
    額（最高五百八十萬，最低四百萬）均相較低於由不動產科職員癸○○及楊文芬
    所承辦之卯○○、廖彩杏、張小玲、許文忠、蔡秋蘭及陳瑪琍等六戶所承貸之金
    額（最高六百萬元，最低五百八十萬元），又約僱人員陳淑蕙、林貞瑛所承辦駿
    業宏發大樓張永良、張鳳珠及林聰明三戶之放貸金額（每坪最高九萬九千七百元
    ，最低為八萬二千六百元），均高於被告子○○所放貸之金額（每坪最高九萬二
    千元，最低為七萬三千七百元），有臺南市金龍花園廣場正員承做與業務員承作
    招攬貸款金額比較表、臺南縣永康市座落六二二八地號之駿業大樓住戶向中信局
    申貸業務人員及約僱人員承做案件金額比較表及前開貸款戶之徵信調查審核表影
    本十一紙、中央信託局人壽保險處不動產抵押放款授信表三紙附於丁○刑事卷宗
    第二宗及中央信託局對保人員相關資料卷宗可稽。另查中央信託局人壽保險處不
    動產抵押放款作業要點第七點財產估價標準：（一）土地：以公告現值扣除增值
    稅為估價金額，並得視其座落地點及使用情形等因素酌予加、減成，加成部分不
    得超過七成，其押值最高以估價金額百分之九十為限。（二）建築物：以中華民
    國銀行公會公布之建築物估價標準減去依法定耐用年數計算之折舊額為估價金額
    ，並得視其座落地點、維護修繕及使用情形等因素酌予增減其估值，其押值最高
    以估價金額百分之八十為限。此有前開作業要點附於丁○刑事卷宗第一宗可憑，
    徵之被告子○○及庚○○所承辦共計四十五戶放款案件，均分別在徵信調查審核
    表中明確記載建物加成原因、加成成數，而後按加成後房屋估值之八折、土地估
    值之九折據以核算可得限貸總額，並於不動產抵押品勘查表中載明貸款戶購入之
    價額及繪明建物座落圖及內部隔間平面圖，有各該貸款案件之徵信調查審核表及
    不動產抵押品勘查表影本附於中央信託局對保人員相關資料卷宗一宗可稽。綜核
    前述情節及證據，被告辛○○依中信局人壽保險處第十九次業務座談會之與會人
    員討論結果裁示成立放審會，雖未向中信局核備，惟徵之該放審會乃由原來負責
    審查之相關人員組成，而以集中定期開會審查之方式審核貸款案件，經由與會委
    員發表意見後，以無異議之方式核准申貸案件，此舉尚不失為提昇行政效率，縮
    短核放貸款之作業流程，並不違背前開業務座談會之共識，且徵之被告辛○○並
    未對於個別貸款案件或放審會之委員為個別之指示，或濫用權勢控制放審會之運
    作，一切貸款案件，均經由與會委員評估無異議後，始由主席裁示通過，並無發
    生高估超貸及規避不動產科審查之情事。再觀之臺南駿業宏發大樓四十戶之貸款
    案件中，被告辛○○僅於八十二年二月廿日擔任放審會之召集人，核准通過之貸
    款案件亦僅有李建男、辰○○等二戶，其餘三十八戶均由不動產科副理丙○○擔
    任召集人兼會議主席，被告辛○○並未與會，有各該申貸案之中央信託局人壽保
    險處不動產抵押放款審查委員會審查意見書影本四十紙附於中央信託局對保人員
    相關資料卷宗可佐。由是觀之，被告辛○○僅於八十一年十二月廿二日放審會成
    立初期擔任召集人兼主席，至八十二年二月廿日後，便未再參與該會之運作，而
    由丙○○任之，再酌以放審會審核不動產放款之案件及全省北、中、南地區，其
    中北部審核筆數為五七五筆、中部為六十五筆、南部為二九八筆，有中央信託局
人壽保險處不動產抵押放款審議委員會審議案件統計表乙紙附於偵查卷宗可稽（
    見同上偵查卷宗第二宗第一二五頁），足證該放審會並非侷限於審查臺南地區由
    被告子○○及庚○○所承辦之貸款案件，而被告辛○○亦無有不法圖利之犯意，
    蓋若不然，被告辛○○大可繼續擔任放審會之召集人兼主席，以資舖陳及掌控所
    有臺南地區貸款案件之順利通過，以遂其不法圖利之犯行，且本案並查無被告辛○○、子○○、庚○○等人有自其他被告或申貸戶收受任何不法回扣或酬傭之跡
    證，況在前開之申貸案並無高估超貸之情事下，各貸款戶均須依借貸契約向中信
    局繳納一定之利息，難謂其所申貸之款項有何不法利益可言，又被告辛○○與卯
    ○○並不相識，業經被告卯○○與辛○○供述屬實，綜此，被告辛○○、子○○
    及庚○○尚無不法圖利之動機可言，實難僅以被告辛○○違反中信局之內部作業
    規定、被告壬○為其女、被告子○○為其軍中舊部屬、被告庚○○為其再婚妻子
    之子，或基於被告辛○○個人行事及領導統御之強勢風格而遽為認定被告均有共
    謀不法圖利之認定。另被告子○○及庚○○於丁○審理中均堅詞有實地勘查抵押
    之不動產，此節經核與被告卯○○於丁○審理中供稱其等二人有來勘查及被告寅
    ○○供稱在辦理對保時有看過子○○、庚○○二、三次等語（分見同上刑事卷宗
    第一宗八十七年五月二十六日訊問筆錄、第二宗九十一年十一月十一日訊問筆錄
    第五十六頁），及參諸被告子○○所承辦之駿業宏發大樓申貸案共三十八戶，庚○○二戶，及庚○○所承辦之臺南金龍花園廣場申貸案共五戶之徵信調查審核表
    、不動產抵押品勘查表中，均詳實記載抵押品估價之明細，諸如借款人、連帶保
    證人、抵押品之面積、座落、房屋之結構及折舊、建物加成之原因及其加成數、
    申貸戶購入之價格、建物及居住現況等情，均有明確之記載與說明，並繪以建物
    座落圖及內部隔間平面圖，此有各該申貸案之徵信調查審核表及不動產抵押品勘
    查表附卷可稽，足認其等二人前開所辯，洵堪採信。再者，本件並查無其他積極
    證據足以證明被告子○○及庚○○所勘估不動產抵押品之估值有違法高估之情事
    ，自難以嗣後該抵押品於法院執行受償金額不足或拍賣底價低於核貸金額，而據
    以推論有超額貸款之違法情事，此亦為公務員懲戒委員會所同認，有該會八十四
    年度鑑字第七六０四號議決書影本乙份附於偵查卷宗可參（見同上偵查卷宗第二
    宗第三十八頁）。至於被告子○○於臺北市調查處偵訊中雖坦承伊在邱再珠、陳
    光祖及亓平雲之申貸案中，因伊相信被告壬○及卯○○，且被告壬○係伊從小看
    她長大，所以信任她，以致比較馬虎，未對保詢價，故而在見前開申貸案之不動
    產擔保放款借據上之借款人及連帶保證人部分皆已填妥並蓋好章，所以便未經對
    保即蓋對保章，並依被告壬○之要求及契約書之價格，簽擬貸款價格等語（見同
    上偵查卷宗第一宗第四七頁背面、四八頁調查筆錄），惟於丁○審理中翻異前詞
    ，雖顯係事後畏罪避就之飾詞。然查，前開申貸案中買賣契約書上所載之買賣價
    格有虛增之情事，此為被告子○○所不知，業據其供述在卷可按（見同上偵查卷
    宗第四七頁調查筆錄），徵之證人癸○○於丁○審理中結證：申貸戶會告知他們
    的申貸金額，伊「詢問」是買賣還是普通貸款，如是買賣要附土地、建物謄本、
    借款人之職業、申貸金額等語（見同上刑事卷宗第二宗九十年七月十日訊問筆錄
    第八頁），核與證人丙○○於丁○審理中結證：在審議委員會中看不到買賣契約
    ，要撥款時才會看到等語（見同上刑事卷宗第二宗九十一年十一月十一日訊問筆
    錄第八頁），顯見買賣契約於撥款前並非申請貸款之必備文件，再酌以被告壬○
    係被告子○○從小看到大及壬○亦以「康叔叔」相稱之情理，被告子○○基於此
    等深厚之信賴關係而就前開三件申貸案未作實際詢價之對保程序而有所疏失，尚
    難以刑責相繩。另被告子○○及谷國谷雖不具有不動產徵信之專業知識，惟此部
    分曾經當時任職會計科督導襄理之巳○○提議該所承辦之案件應再由放款科審查
    比較妥當，然此未經放款科同意，已如前述，則有關承辦不動產抵押放款之業務
    是否應由專業人員任之，應屬中信局內部之人事安排，尚難據此為被告子○○及
    庚○○不利之認定。綜上所述，被告辛○○、子○○、庚○○及其選任辯護人前
    開辯稱，並非無據，足以採信，此外，丁○復查無其他證據，足證被告辛○○、
    子○○及庚○○確有公訴人所指之犯行，揆諸前開最高法院四十年臺上字第八六
    號判例要旨，尚難律以貪污之罪。
四、本件公訴意旨另認被告壬○、辰○○、卯○○、寅○○等人與被告辛○○、子○○及庚○○等三人共謀涉犯前開對於主管事務之圖利罪嫌，及另涉有前開偽造私
    文書之罪嫌，無非係以證人之證述及土地權狀、買賣契約書、監察院八十三年度
    劾字第二十一號彈劾文等在卷可稽為其論據。訊據被告壬○、辰○○、卯○○、
    寅○○等人堅詞否認有何前開犯行，被告壬○辯稱：伊八十二年開始於中央信託
    局做保險業，中央信託局給伊傭金，伊支薪全因業務決定，與不動產估價與核准
    無關；又伊並無向中信局辦理貸款，金龍花園廣場伊沒有買賣，也沒有仲介金龍
    花園廣場之房屋及寫買賣契約書等語；被告辰○○則辯稱：超貸、貪污、偽造文
    書均與伊無關，伊負責保險業務員，支薪由業務計算；駿業宏發大樓伊購買十一
    戶，買賣契約由被告壬○處理等語，共同選任辯護人則以：（一）被告壬○並無
    購買右開犯罪事實所示之房屋，不生貸款問題，又仲介成功之房屋交易，如須貸
    款，被告亦未介入貸款申請，而係當地代書負責處理；（二）被告辰○○大批購
    買駿業宏發大樓計十一戶，其成交價低於一般房屋行情，本屬自然。嗣後被告辰
    ○○以一般市價轉手，買方所須貸款額度，則由買方自行斟酌決定，被告辰○○
    未便過問，且當時被告辰○○與壬○僅係基於賣方與仲介者間之關係，根本不認
    識辛○○，尚難與之共謀圖利；（三）本件檢察官所指申請貸款案件皆為房屋貸
    款，屬於擔保放款，則在辦理不動產抵押權設定時，須備妥相關資料及身分證明
    文件、印鑑證明書等，則檢察官於起訴書所指多人涉及偽造文書，恐係憑空想像
    ，與事實不符等語，以為辯護。被告卯○○則以：伊並無購買駿業宏發大樓之房
    屋，伊僅幫貸款戶仲介買賣房屋，代書手續由梁植棟辦理過戶及向中信局辦理貸
    款手續等語置辯，選任辯護人則以：（一）房屋買賣在辦理過戶時，賣方必須提
    出權狀及印鑑證明交付代書辦理，而印鑑證明必須本人前往戶政事務所申領，且
    買方除要提供印鑑證明之外，尚須在代書製作的公契上簽名或蓋章，自不可能發
    生偽造買賣契約書、使公務員登載不實、業務上文書登載不實，並加以行使之情
    形；（二）金融機關核貸之金額係依土地謄本上所記載之土地公告現值，以及房
    屋之建築年代及其構造核算貸款金額，和買賣價格之高低無關，本件並無違法超
    額貸款之情事等語，以為辯護。被告寅○○則辯稱：伊只負責抵押權設定登記，
    其他部分伊不清楚等語，選任辯護人則以：（一）本件買賣契約書並非被告寅○○製作，被告寅○○所處理之範圍，僅是依委託人之要求申領土地及建物謄本、
    地價證明、地籍圖、房屋平面圖等資料以及代辦抵押設定等作業，而被告所收取
    之費用，更僅為一般代書之規費，被告並未收取其他額外費用或傭金，又貸款是
    否經中信局核准．亦無涉入；（二）被告與本案其他共同被告在承作上開代書業
    務前並不熟識，亦無任何金錢或債務往來，事前既無動機，事後又無利得，被告
    何來犯意連絡及行為分擔等語以為辯護。壹：圖利罪嫌部分（一）按公訴意旨略
    以：「辛○○藉口提高工作效率，於八十一年十二月二十二日於壽險處第二十次
    業務座談會中，違反中央信託局理事會之規定，指示成立不動產放貸審議委員會
    ，將不動產科承辦人、初覆核人員、主管科長、襄理、副理及會計審核人員集中
    ，以規避不動產科之審查，迫使該委員會僅作書面審理，且初由辛○○自任主席
    ，藉詞以誰做的誰負責為由，排除委員會委員之意見，致送審案件草率過關，圖
    利於子○○、庚○○所審核、壬○、卯○○、辰○○、乙○○、寅○○以偽造買
    賣契約書所申貸或代辦之案件，而違法超額放貸」等語觀之，足見被告壬○、卯
    ○○、辰○○、寅○○等人為被告辛○○、子○○及庚○○所圖利之對象。次按
    共犯在學理上，有任意共犯與必要共犯之分，必要共犯，尚可分為二人以上朝同
    一目標共同參與犯罪實施之「聚合犯」，及二個或二個以上之行為人，彼此相互
    對立之意思經合致而成立犯罪之「對向犯」，「對向犯」因行為者各有其目的，
    各就其行為負責，彼此間無所謂犯意之聯絡，當然無適用刑法第二十八條共同正
    犯之餘地。又貪污治罪條例第六條第一項第四款之圖利罪，係屬身分犯，以依據
    法令從事公務之人員為犯罪主體，無此身分者，依同條例第三條之規定，固亦得
    成立本罪之共同正犯，然必無此身分者與有此身分者，並非互相對立之「對向犯
    」，而係彼此有犯意聯絡及行為分擔，朝同一目的，共同對於有此身分者所主管
    或監督之事務，直接或間接圖得該有此身分者本人或圖得其他第三人不法之利益
    ，始足當之；若該有此身分者所圖利之對象，即係該無此身分者，則二人係居於
    彼此相互對立之對向關係，行為縱有合致，並使該無此身分者因而得不法之利益
    ，但二人之行為既各有其目的，分別就各該行為負責，彼此間無所謂犯意聯絡與
    行為分擔，除另有處罰該無此身分者之他項罪名外，尚難以上開圖利罪之共同正
    犯論處，此觀之同條例第十一條之行賄罪，其法定刑遠較上開圖利罪為輕，無此
    身分者，就違背職務之行為行賄時，僅論以較輕之行賄罪，未行賄時，殊無反論
    以較重之圖利罪自明，最高法院九十年度臺上字第六０四號判決亦採斯旨。是則
    被告壬○、辰○○、卯○○、寅○○等人既為本件圖利之對象，從而，揆諸前開
    說明，自無從成立圖利罪之共同正犯，又不具有公務員身分之人，亦無從獨立成
    立貪污治罪條例之圖利罪，綜此，自難律以圖利罪。貳：偽造文書部分（一）訊
    之被告卯○○於丁○審理時供稱：金龍花園廣場之買賣契約係代書梁植棟所寫，
    被告壬○沒有辦理貸款手續等語，經核被告庚○○於偵查中供稱：金龍花園廣場
    之申貸案係伊與被告卯○○接洽，代書業務由梁植棟承辦等語大致相符（分見同
    上刑事卷宗第二宗九十一年十一月十一日訊問筆錄第三十九、四十頁，同上偵查
    卷宗第一宗第一二二頁背面偵查筆錄），足認被告壬○並無涉及金龍花園廣場之
    申貸案件；（二）證人安秋香於臺北市調查處偵訊時證稱：被告壬○問伊先生陳
    長富有沒有意思要購屋，可以幫他辦理全額貸款，所以伊即同意由壬○及卯○○
    出面向中信局辦理貸款，用伊名義購買臺南市○○路一一八號十一樓之一房地，
    不動產契約由伊簽名，但當時契約係空白的，伊僅將其該寫的部分填上去而已，
    並沒有注意價款之問題，不知道上載價款會與伊所承購之價錢出入如此之大等語
    （見同上偵查卷宗第一宗第三十三頁調查筆錄），衡之安秋香在簽前開不動產契
    約之際，已認知該契約係空白，且委由壬○及卯○○向中信局辦理貸款及買賣價
    額係簽訂買賣契約所不可欠缺等情，足認其有授權被告壬○或卯○○在該契約上
    自行填載買賣金額之意，縱使壬○及卯○○所填載金額非屬真正之買入價額，亦
    僅屬內容不實。另證人何天補雖於臺北市調查處偵訊時證稱：伊有賣臺南市○○
    路一一八號十一樓之一之房屋予卯○○，相關之買賣過戶手續是由卯○○指定代
    書梁植棟辦理；又該買賣合約非伊親自簽名蓋章，是不實在，伊賣房子的總價是
    四百多萬，並非八百六十五萬元，實際買主是卯○○，伊不認識安秋香等語（見
    同上偵查卷宗第一宗第三七頁背面臺北市調查處筆錄），惟觀之前開筆錄原記載
    ：「這份買賣合約不是我親自簽名蓋章，是偽造的」，嗣經何天補將「是偽造的
    」更正為「是不實在的」等語，有前開筆錄在卷可稽，另參諸何天補之前開證詞
    ，得知卯○○在向何天補購買前開房地時，並未辦理過戶，而係再行轉賣予安秋
    香後，再以安秋香為買受人簽訂契約，又何天補既授權卯○○辦理相關之過戶手
    續，即無不知其前開房地係移轉予安秋香之理，綜前所述，縱以何天補前開證詞
    推測前開契約之內容不實，猶不足以推論該份契約即屬被告壬○或卯○○所偽造
    ；（三）證人亓平雲於臺北市調查處偵訊時證稱：伊至壬○開設之房屋仲介公司
    任職時，壬○拿空白買賣契約書及不動產擔保放款借據要伊簽名，並拿伊之身分
    證等，以伊為人頭購買臺南縣永康鄉○○街六十九號七樓之三不動產，再於貸款
    未核發前，轉賣予蔡姓人士，再轉賣予李，房價為壬○所寫等語，（見同上偵查
    卷宗第一宗第三九頁背面臺北市調查處筆錄），又證人陳光祖於臺北市調查處偵
    訊時證稱：被告卯○○借伊身分證去買臺南市○○路六十九號七樓之二房子，向
    中信局貸款三百六十萬元，之後伊以三百七十萬元轉賣予張鳳珠，買賣契約書的
    價額係卯○○處理。（見同上偵查卷宗第一宗第四一頁背面臺北市調查處筆錄）
    ，徵之元平雲、陳光祖既同意被告壬○、卯○○以其名義購買前開不動產，則前
    開不動產買賣契約之簽訂已經亓平雲、陳光祖授權為之甚明，自無偽造文書可言
    ；（四）被告辰○○向駿業宏發建設股份有限公司（下稱駿業宏發公司）購買駿
    業宏發大樓中九戶之買賣契約書，經被告壬○於偵查中供稱：葉晉源、王家琪、
    王家琮、邱阿款、蘇淑靜、朱素民等人之土地建築物改良物買賣契約書係伊寫的
    ，駿業宏發公司的章係伊連絡好該公司再拿去蓋印的等語（見同上偵查卷宗第一
    宗第一九六頁背面偵查筆錄），足認被告辰○○並未涉及此部分買賣契約之簽立
    ；又駿業宏發公司之負責人即證人鄭明德於偵查中證稱：葉晉源、王家琪、王家
    琮、邱阿款、蘇淑靜、朱素民之土地建築物改良物買賣約書上的章係伊公司的章
    及林海生那分契約係伊簽立，惟否認張立人、鄭惠鳳、穆祥來等人買賣契約上的
    章係伊公司章云云，（見同上偵查卷宗第一宗第一九六頁背面偵查筆錄），然查
    ，鄭惠鳳與穆祥來二人之土地建築物改良物買賣契約書上駿業宏發公司的章與前
    開葉晉源、王家琪、王家琮、蘇淑靜、朱素民等人之土地建築物改良物買賣契約
    書上的章經肉眼辨識即可識別出於同一，且徵之駿業宏發公司與辰○○僅簽立一
    份總買賣契約，而未簽立分戶買賣契約並辦理過戶手續，則觀諸前開房屋之購買
    戶均已分別向中信局貸得購屋款，且已分別移轉登記並設定抵押權予中信局，若
    謂駿業宏發公司不知有前開買賣契約之簽訂，然卻有收取買賣價款及過戶登記之
    事實，即與事理不符，況據公訴人起訴意旨：（１）駿業宏發大樓四十戶中，迄
    八十四年五月六日止，除十七戶繳息正常，一戶解約外，已拍賣一戶損失一百六
    十四萬餘元，拍賣中二戶催收金額六百五十萬餘元，其餘十九戶延滯繳息，催繳
    中，催收金額六千餘萬元；（２）金龍花園廣場十一戶，迄八十四年五月六日止
    ，除二戶繳息正常外，已拍賣一戶損失二百七十餘萬元，其餘八戶均為拍賣中或
    強制管理中，催收金額達五千餘萬元，及被告洪吉於丁○審理中供述：駿業宏發
    大樓欠繳四十一戶，由庚○○承辦者有五戶，子○○承辦者有廿一戶，不動產科
    承辦者有十四戶，總計欠繳三千四百五十五萬元（見同上刑事卷宗第二宗九十一
    年十一月十一日訊問筆錄第九頁）等情觀之，前開貸款戶除有依約繳息者外，其
    餘若非已被拍賣，亦已於中信局催繳期中陸續清償，衡情前開貸款戶若非訂有買
    賣契約，即無繳息之情，且經中信局催繳貸款利息之際，理當查覺有被冒名購屋
    之事，卻未出面向中信局申訴或控訴被告等人偽造文書，而駿業宏發公司亦未提
    訟爭執，以資保障自身權益，由是觀之，前開買賣契約書應非屬偽造，故鄭明德
    前開不利之證詞，不足採信，而前開買賣契約書或僅係金額內容不實，揆諸前開
    最高法院三十一年上字第二一二四號判例要旨，尚難律以刑法上偽造文書之罪。
    （五）另被告寅○○僅係承辦駿業宏發大樓不動抵押設定登記之代書，依被告壬○、辰○○、卯○○及乙○○等人指示辦理不動產抵押設定登記，而收取相關代
    書費用，業據其提出代書費用明細表廿三紙附於偵查卷宗可稽（見同上偵查卷宗
    第二宗第十頁以下），衡諸客戶在委託代書業者向銀行申請貸款辦理不動產抵押
    設定登記時，均必須提供相關土地權狀影本、謄本、印鑑證明等資料予代書業者
    據以向地政機關辦理，而代書僅係基於受託人之地位依客戶指示辦理，況且辦理
    不動產抵押設定僅在提供債權人擔保日後債權之得以充足清償，並不需具備買賣
    契約為必要，從而，參諸被告寅○○與其他被告間並無私交，且在查無積極證據
    足以證明被告寅○○有何獲取其他不法利益之犯罪動機，尚難僅以被告寅○○為
    本件不動產抵押設定承辦業者，即遽為推論有偽造買賣契約之事實，依照前揭說
    明，不能律以刑法上偽造文書之罪。
五、綜上所述，公訴人所舉之證據，不足以排除被告等人並未犯罪之合理懷疑，此外
    ，丁○復查無其他證據，足證被告等人確有公訴人所指之犯行，揆諸前揭法條，
    依法應諭知無罪之判決，以免冤抑。
據上論斷，應依刑事訴訟法第三百零一條第一項，判決如主文。
本案經檢察官蔡宏展到庭執行職務。
中      華      民      國    九十一    年      十二      月  二十六    日
                                          臺灣臺北地方法院刑事第六庭
                                              法  官  黃程暉
右正本證明與原本無異。
如不服本判決，應於判決送達後十日內，向丁○提出上訴狀。
                                              書記官  張華瓊
中      華      民      國    九十一    年      十二      月  二十七    日
